臺灣高等法院刑事判決
109年度上訴字第3624號
上  訴  人  臺灣臺北地方檢察署檢察官
上  訴  人  
即  被  告  賴士揚


上列上訴人因被告詐欺等案件，不服臺灣臺北地方法院109年度
審訴字第780號，中華民國109年8月11日第一審判決（起訴案號
：臺灣臺北地方檢察署109年度偵字第14051號），提起上訴，本
院判決如下：
    主  文
上訴駁回。
    事  實
乙○○於民國107年6月初某日，因缺錢花用，竟基於參與犯罪組織
之犯意，經陳啟瑞（綽號「小大頭」，另案偵辦中）介紹加入姓
名年籍不詳、綽號「小龍」、「非凡」等人所屬具有持續性、牟
利性、有結構性之詐騙集團，擔任從事取款工作之車手，並與「
小龍」、「非凡」及詐騙集團其餘不詳成員，共同意圖為自己不
法之所有，基於3人以上詐欺取財及洗錢之犯意聯絡，由詐騙集
團不詳成員於107年6月11日某時起，撥打電話予甲○○，先後假冒
護士、「高隊長警官」之名義並詐稱：甲○○資料外洩、涉嫌洗錢
，須提供郵局帳戶及臺灣銀行帳戶給事務官保管云云，致甲○○陷
於錯誤，於同日16時許，在其位於南投縣○○鎮○○路000○0號之住
處，交付中華郵政股份有限公司帳號000-00000000000000號帳戶
（下稱郵局帳戶）及臺灣銀行帳號000-000000000000號帳戶(下
稱臺灣銀行帳戶)之提款卡及密碼予姓名年籍不詳、自稱「林坤
成事務官」之人。嗣「小龍」以通訊軟體通知乙○○至南投縣草屯
鎮某公園取得詐騙集團成員置於草叢中之上開提款卡及密碼，乙
○○取得上開提款卡及密碼後，即於附表所示之提領時間、地點，
提領金額共計新臺幣（下同）739,000元，乙○○從中抽取5,000元
為車馬費、6,000元為報酬，再將餘額放在「非凡」以通訊軟體
指示之某公園長椅上，交由另名詐騙集團成員取走，以此方式掩
飾、隱匿上開詐欺犯罪所得之來源、去向及所在。
    理  由
一、證據能力
  ㈠組織犯罪防制條例第12條第1項中段規定：「訊問證人之筆錄
    ，以在檢察官或法官面前作成，並經踐行刑事訴訟法所定訊
    問證人之程序者為限，始得採為證據。」此為刑事訴訟證據
    能力之特別規定，且較刑事訴訟法證據章有關傳聞法則之規
    定更為嚴謹，自應優先適用。準此，證人於警詢中之證述，
    於違反組織犯罪防制條例案件，即絕對不具證據能力，而無
    刑事訴訟法第159條之5規定之適用，不得採為判決基礎。是
    證人甲○○於警詢中之證述，於上訴人即被告乙○○違反組織犯
    罪防制條例部分，不具證據能力。
  ㈡當事人對於本院作為得心證依據之被告以外之人於審判外陳
    述，經本院審理時逐項提示，均同意作為證據，本院審酌各
    項證據作成時之狀況，認為並無不可信或不適當之情事，依
    刑事訴訟法第159條之5第1項規定，均有證據能力。
二、上開事實，業據被告於偵查、原審及本院審理中坦承不諱（
    偵22151卷第2至4頁反面、29至31頁，偵24030卷第3至7 頁
    ，偵2341卷第87至88頁，原審卷第41至44、83至88頁，本院
    卷第88、92頁），並經證人即告訴人甲○○於警詢及偵查中證
    述甚詳（偵22151卷第18至19頁，偵24030卷第23至25、32至
    33頁，偵2341卷第53至54頁，證人甲○○於警詢中之證述僅供
    證明詐欺取財、洗錢犯行之用），復有監視器翻拍照片、通
    訊監察譯文（偵22151卷第10至17頁反面，偵24030卷第8至1
    7頁）、告訴人所有郵局帳戶、臺灣銀行帳戶之存摺封面及
    內頁交易明細（偵22151卷第7至8頁，偵24030卷第36至37頁
    反面，偵2341卷第63至67、69至81頁)、107年6月12日至13
    日桃園市○○區○○街000號聖保祿醫院前ATM提領畫面（偵2215
    1卷第10至17頁反面，偵24030卷第15至17頁）、107年6月11
    日南投縣○○市○○○路00號家樂福內ATM提領畫面（偵24030卷
    第11至14頁反面）、內政部警政署反詐騙案件紀錄表（偵22
    151卷第20頁）在卷可參，足證被告前開任意性自白與事實
    相符，堪以採信。綜上，本案事證明確，被告犯行堪以認定
    ，應依法論科。
三、論罪
  ㈠被告係於107年6月初某日加入詐騙集團，且詐騙集團不詳成
    員詐騙告訴人後，由被告受「小龍」之指示取得告訴人之郵
    局帳戶、臺灣銀行帳戶之提款卡及密碼並提領款項，再將贓
    款放置在指定地點交由另名詐騙集團成員取走，足認本案詐
    騙集團非為立即實施犯罪而隨意組成，而係具有持續性、牟
    利性之結構性組織，屬組織犯罪條例第2條第1項所稱之犯罪
    組織。
  ㈡洗錢防制法之立法目的，依同法第1條規定，係在於防範及制
    止因特定犯罪所得之不法財物或財產上利益，藉由洗錢行為
    （例如經由各種金融機構或其他交易管道），使其形式上轉
    換成為合法來源，以掩飾或切斷其財產或財產上利益來源與
    犯罪之關聯性，而藉以逃避追訴、處罰。準此以觀，洗錢防
    制法洗錢罪之成立，除行為人在客觀上有掩飾或隱匿因特定
    犯罪所得財產或財產上利益之具體作為外，尚須行為人主觀
    上具有掩飾或隱匿其財產或利益來源與犯罪之關聯性，使其
    來源形式上合法化，以逃避國家追訴、處罰之犯罪意思，始
    克相當。倘行為人意圖掩飾或隱匿特定犯罪所得來源，而將
    特定犯罪所得直接消費處分，甚或交予其他共同正犯，而由
    共同正犯以虛假交易外觀掩飾不法金流移動，即難認單純犯
    罪後處分贓物之行為，應仍構成洗錢防制法第2條之洗錢行
    為。詐騙集團不詳成員詐騙告訴人後，被告受「小龍」之指
    示提領贓款，並送至指定地點交由另名詐騙集團成員取走，
    其作用在於將贓款透過被告交付其他詐騙集團成員後，客觀
    上得以切斷詐騙所得金流之去向，阻撓國家對詐欺犯罪所得
    之追查，且被告主觀上具有掩飾、隱匿贓款與犯罪之關聯性
    ，以逃避國家追訴、處罰之犯罪意思，其所為係屬洗錢防制
    法第2條所稱之洗錢行為。
  ㈢核被告所為，係犯組織犯罪防制條例第3條第1項後段之參與
    犯罪組織罪、刑法第339條之4第1項第2款之3人以上共同詐
    欺取財罪、洗錢防制法第14條第1項之一般洗錢罪。
  ㈣被告知悉告訴人遭詐騙集團不詳成員詐騙而交付提款卡及密
    碼，仍依「小龍」之指示前往提領款項，使詐騙集團順利完
    成詐欺取財及洗錢行為，並確保獲得不法利潤，是被告於集
    團分工中，係屬實現詐欺取財及洗錢行為不可或缺之角色，
    足見被告與「小龍」、「非凡」及其他詐騙集團成員間，就
    詐欺取財及洗錢犯行，具有相互利用之共同犯意，並各自分
    擔部分犯罪行為，有犯意聯絡及行為分擔，應論以共同正犯
    。
　㈤被告多次提領款項之行為，係基於同一犯意而為，且於密接
    時間、地點為之，復侵害同一法益，各次提領行為之獨立性
    極為薄弱，依一般社會觀念，在時間差距上難以強行分開，
    在刑法評價上，以視為數個舉動接續施行，合為包括一行為
    予以評價較為合理，應論以接續犯。　
  ㈥被告參與犯罪組織，並分工實施詐欺取財及洗錢行為，雖其
    參與犯罪組織之時、地與詐欺取財之時、地，在自然意義上
    非完全一致，然二者仍有部分合致，且犯罪目的單一，堪認
    係一行為同時觸犯參與犯罪組織罪、3人以上共同詐欺取財
    罪、一般洗錢罪，屬想像競合犯，應依刑法第55條規定，從
    一重之3人以上共同詐欺取財罪處斷。
  ㈦刑法第59條規定犯罪之情狀可憫恕者，得酌量減輕其刑，其
    所謂「犯罪之情狀」，與同法第57條規定科刑時應審酌之一
    切情狀，並非有截然不同之領域，於裁判上酌減其刑時，應
    就犯罪一切情狀（包括第57條所列舉之10款事項），予以全
    盤考量，審酌其犯罪有無可憫恕之事由（即有無特殊之原因
    與環境，在客觀上足以引起一般同情，以及宣告法定低度刑
    ，是否猶嫌過重等），以為判斷。審酌詐騙集團施用詐術之
    方式及詐騙之過程，足認犯罪情節非輕，又告訴人遭詐騙之
    金額甚鉅，侵害法益非微，依被告之犯罪情狀，在客觀上尚
    不足以引起一般人同情，亦無宣告法定最低刑度仍嫌過重之
    情形，自不得依刑法第59條規定酌減其刑。　　
四、上訴駁回之理由
　㈠原審以被告罪證明確，審酌被告正值少年，不思循正當途徑
    獲取所需，貪圖不法利益，參與詐騙集團擔任收取款項之車
    手，所為非是，應予非難，惟念其犯後坦認犯行，兼衡其犯
    罪之動機、目的、手段、素行、所擔任之犯罪角色、參與程
    度及所生損害，暨被告自述之智識程度、家庭經濟狀況（原
    審卷第87頁）等一切情狀，量處有期徒刑1年6月。另說明：
    ⒈按犯罪所得屬於犯罪行為人者，沒收之，於全部或一部不
    能沒收或不宜執行沒收時，追徵其價額，刑法第38條之1第1
    項前段、第3項定有明文。另共同犯罪行為人之組織分工及
    不法所得，未必相同，彼此間犯罪所得之分配懸殊，其分配
    較少甚或未受分配之人，如仍應就全部犯罪所得負連帶沒收
    之責，超過其個人所得之剝奪，無異代替其他犯罪參與者承
    擔刑罰，顯失公平，因共犯連帶沒收與罪刑相當原則相齟齬
    ，故共同犯罪，所得之物之沒收，應就各人分得之數為之，
    亦即沒收或追徵應就各人所實際分得者為之。被告於偵查中
    供稱：詐欺機房的人叫我從中拿了5,000元起來坐車用（偵2
    4030卷第3頁反面）、詐欺獲利為一天總計2,000元（偵2341
    卷第88頁）等語，在無其他證據足認被告另受有報酬之情形
    下，自應以被告實際取得之11,000元（計算式：5,000元+2,
    000元x3天）作為其犯罪所得而宣告沒收，如全部或一部不
    能沒收或不宜執行沒收時，追徵其價額。⒉末按行為人以一
    行為觸犯組織犯罪防制條例第3條第1項後段之參與犯罪組織
    罪，及刑法第339條之4第1項第2款之加重詐欺取財罪，依刑
    法第55條前段規定從一重之加重詐欺取財罪處斷而為科刑時
    ，僅限於「主刑」，法院應於較重罪名之法定刑度內，量處
    適當刑罰，至於輕罪罪名所規定之沒收及保安處分，因非屬
    「主刑」，自得一併宣告。修正後組織犯罪防制條例第3條
    第1項後段但書雖規定「參與情節輕微者，得減輕或免除其
    刑」，惟同條第3項仍規定「應於刑之執行前，令入勞動場
    所，強制工作，其期間為3年」，而未依個案情節，區分行
    為人是否具有反社會的危險性及受教化矯治的必要性，一律
    宣付刑前強制工作3年。然則，衡諸該條例所規定之強制工
    作，性質上原係對於有犯罪習慣，或因遊蕩、懶惰成習而犯
    罪者，所為之處置，修正後該條例既已排除常習性要件，本
    於法律合憲性解釋原則，依司法院釋字第471號解釋意旨，
    對犯該條例第3條第1項之參與犯罪組織罪者，視其行為之嚴
    重性、表現之危險性、對於未來行為之期待性，以及所採措
    施與預防矯治目的所需程度，於有預防矯治其社會危險性之
    必要，且符合比例原則之範圍內，由法院依該條例第3條第3
    項規定，一併宣告刑前強制工作。被告在詐騙集團擔任取款
    車手，取得款項須交付給該集團之上手再轉交詐騙集團核心
    成員，非居於發起、主持、操縱、指揮等重要角色，其行為
    之社會危險性較低，且被告行為時甫滿20歲，年紀尚輕，參
    與詐騙集團僅月餘，實際從事提款僅3日，又於原審審理中
    坦承犯行，且有意與告訴人和解，彌補行為造成之損害，可
    見尚有悔悟之心，經此刑之宣告，其未來行為之矯正改善應
    屬可期，是認尚無併予宣告強制工作之必要。核其認事用法
    俱無違誤，量刑及沒收尚屬允當。
　㈡檢察官上訴意旨雖認被告所為亦涉犯刑法第339條之4第1項第
    1款之冒用公務員名義詐欺取財罪。然詐騙集團分工精密，
    被告僅負責從事詐騙集團下游之提款工作，且被告僅與「小
    龍」聯繫，受「小龍」之指示提領款項，其無從知悉詐騙集
    團上游成員係以何種方式詐騙告訴人，核與常情無違，無從
    認定其主觀上知悉詐騙集團不詳成員係以冒用公務員名義詐
    騙告訴人。
　㈢檢察官上訴意旨又認原審未對被告宣告強制工作有所不當。
    惟被告之前並無參與犯罪組織、詐欺取財、洗錢等前科，難
    認其有何犯罪習慣，且其有正當職業，亦難認有何遊蕩或懶
    惰成習而犯罪之情，又被告本件犯罪情節固非輕微，惟究僅
    係擔任詐騙集團下游之車手工作，並非詐騙集團之上游人員
    ，亦非居於犯罪組織之主導地位，復已坦承犯行，堪信施以
    一般預防之刑罰即足達到制裁及教化之目的，縱再予機構性
    保安處分，仍無益於再社會化，況被告經量處有期徒刑1年6
    月，已足以完全評價及處罰其應負之罪責，倘再予以宣告強
    制工作，實有悖於比例原則，自不宜宣告強制工作。
　㈣檢察官上訴意旨固認原審對被告量刑過輕，被告上訴意旨則
    認原審對被告量刑過重。惟量刑輕重，係屬法院得依職權自
    由裁量之事項，苟其量刑已以行為人之責任為基礎，並斟酌
    刑法第57條各款所列情狀，而未逾越法定刑度或有濫用權限
    情事，即不得任意指為違法。原審已就被告之量刑刑度詳為
    審酌如上，其量刑既未逾越法定刑度，亦未濫用自由裁量之
    權限，自難認有何不當。
　㈤綜上，被告上訴請求依刑法第59條規定酌減其刑，要非可採
    ，已如前述，被告上訴請求從輕量刑暨檢察官上訴請求從重
    量刑，及檢察官上訴認被告所為亦涉犯刑法第339條之4第1
    項第1款之冒用公務員名義詐欺取財罪，並應對被告宣告強
    制工作，均無理由，其等上訴應予駁回。
據上論斷，應依刑事訴訟法第368條，判決如主文。
本案經檢察官黃騰耀到庭執行職務。
中　　華　　民　　國　　109 　年　　11　　月　　17　　日
                  刑事第二十五庭 審判長法  官 邱滋杉
                                       法  官 陳彥年
                                       法  官 文家倩
以上正本證明與原本無異。
如不服本判決，應於收受送達後20日內向本院提出上訴書狀，其
未敘述上訴之理由者並得於提起上訴後20日內向本院補提理由書
（均須按他造當事人之人數附繕本）「切勿逕送上級法院」。
                                       書記官 桑子樑
中　　華　　民　　國　　109 　年　　11　　月　　17　　日
附錄：本案論罪科刑法條全文
中華民國刑法第339條之4
犯第339條詐欺罪而有下列情形之一者，處1年以上7年以下有期
徒刑，得併科1百萬元以下罰金：
一、冒用政府機關或公務員名義犯之。
二、三人以上共同犯之。
三、以廣播電視、電子通訊、網際網路或其他媒體等傳播工具，
    對公眾散布而犯之。
前項之未遂犯罰之。
洗錢防制法第14條
有第二條各款所列洗錢行為者，處7年以下有期徒刑，併科新臺
幣5百萬元以下罰金。
前項之未遂犯罰之。
前二項情形，不得科以超過其特定犯罪所定最重本刑之刑。
組織犯罪防制條例第3條
發起、主持、操縱或指揮犯罪組織者，處3年以上10年以下有期
徒刑，得併科新臺幣1億元以下罰金；參與者，處6月以上5年以
下有期徒刑，得併科新臺幣1千萬元以下罰金。但參與情節輕微
者，得減輕或免除其刑。
具公務員或經選舉產生之公職人員之身分，犯前項之罪者，加重
其刑至二分之一。
犯第1項之罪者，應於刑之執行前，令入勞動場所，強制工作，
其期間為3年。
前項之強制工作，準用刑法第90條第2項但書、第3項及第98條第
2項、第3項規定。
以言語、舉動、文字或其他方法，明示或暗示其為犯罪組織之成
員，或與犯罪組織或其成員有關聯，而要求他人為下列行為之一
者，處3年以下有期徒刑，得併科新臺幣3百萬元以下罰金：
一、出售財產、商業組織之出資或股份或放棄經營權。
二、配合辦理都市更新重建之處理程序。
三、購買商品或支付勞務報酬。
四、履行債務或接受債務協商之內容。
前項犯罪組織，不以現存者為必要。
以第5項之行為，使人行無義務之事或妨害其行使權利者，亦同
。
第5項、第7項之未遂犯罰之。
附表
提領帳戶 提領時間、地點、金額 郵局帳戶       ①於107年6月11日19時5分、19時6分、19時8分、19時9分、19時10分、19時11分、19時12分、19時15分許，在南投縣○○市○○○路00號（家樂福內）之自動櫃員機，共提領142,000元。 ②於107年6月12日0時38分、0時39分、0時40分、0時41分、0時42分、0時43分許，在桃園市○○區○○街000號（聖保祿醫院前）之自動櫃員機，共提領12萬元。 ③於107年6月13日0時12分、0時13分、0時14分、0時15分、0時15分、0時16分、0時17分許，在桃園市○○區○○街000號（聖保祿醫院前）之自動櫃員機，共提領14萬元。 臺灣銀行帳戶 ①於107年6月11日19時20分、19時21分、19時22分、19時24分許，在南投縣○○市○○○路00號（家樂福內）之自動櫃員機，共提領78,000元。 ②於107年6月12日0時31分、0時33分、0時34分、0時35分、0時35分、0時37分許，在桃園市○○區○○街000號（聖保祿醫院前）之自動櫃員機，共提領119,000元。 ③於107年6月13日0時19分、0時20分、0時21分、0時22分、0時22分、0時23分、0時24分許，在桃園市○○區○○街000號（聖保祿醫院前）之自動櫃員機，共提領14萬元。